臺灣高等法院刑事判決
109年度上訴字第3140號
上  訴  人  臺灣新北地方檢察署檢察官
被      告  黎怡吟
選任辯護人  葛睿驎律師

上列上訴人因被告違反毒品危害防制條例案件，不服臺灣新北地
方法院109年度訴字第341號，中華民國109年7月21日第一審判決
（起訴案號：臺灣新北地方檢察署108年度偵字第33313號），提
起上訴，本院判決如下：
    主  文
上訴駁回。               
    理  由
一、經本院審理結果，認第一審判決對被告甲○○為無罪之諭知，
    核無不當，應予維持，並引用第一審判決書記載之證據及理
    由（如附件）。
二、檢察官上訴意旨略以：被告身為有藥師資格之藥師，且被告
    自承其所經營之中碩藥局並未領有管制藥品登記證，雖其辯
    稱其係販售自己女兒的「使蒂諾斯」給證人陳俊良應急等語
    ，然經檢察官勘驗結果，被告本身即有販售原廠或台廠不同
    價格之「使蒂諾斯」，且有向其上游調取「使蒂諾斯」之對
    話內容，是被告辯稱只是販售自己女兒的「使蒂諾斯」給證
    人陳俊良應急等語，顯非屬實。又被告明知向上游藥商購買
    管制藥品需有取得管制藥品認購憑證，是以其對於含有第四
    級管制藥品成分之藥品，可能遭濫用、造成成癮之情形並產
    生社會危害，購入及賣出管制藥品均須有登記管制等流程，
    應知之甚詳，更況乎被告並無領有相關管制憑證，本不得販
    售任何管制藥品，其隨意即可向他人調取此等藥品，並在不
    顧前來購買者之健康及生命權益，於患者未經就醫、看診取
    得醫師處方箋等必要程序，即將「使蒂諾斯」販賣予證人陳
    俊良，並以隱藏而非公開陳列之方式販售，實與常情不符，
    則被告有以合法之藥局掩護非法之販賣第四級毒品之犯行，
    極為明確。且被告以此種任意販售管制藥品之方式販售第四
    級管制藥品，如何落實管制藥品來源及流向之查核機制，不
    無疑問，被告是否確係基於「醫藥用」販售本件管制藥品、
    本件管制藥品之來源及去向，均有疑問。被告雖具有藥師資
    格，卻仍不具有鑑別症狀、開立藥物之醫師資格，其未依醫
    師處方箋，僅依購買顧客之主訴，即任意販售含有第四級毒
    品成分之藥引，無從也無權診斷確認購買顧客之主訴是否屬
    實，被告此種單就顧客主訴即任意販售第四級管制藥品之行
    為，實已逸脫「醫藥用」之目的，被告所為絕非僅係販售第
    四級管制藥品予未出具醫師處方箋之人，其所為當非出於「
    醫藥用」目的而僅涉及違反藥事法之行政罰責任。被告所為
    亦涉犯修正前毒品危害防制條例第4條第4項之販賣第四級毒
    品罪嫌。
三、按以情況證據（即間接證據）斷罪時，尤須基於該證據在直
    接關係上所可證明之他項情況事實，本乎推理作用足以確證
    被告有罪，方為合法，不得徒憑主觀上之推想，將一般經驗
    上有利被告之其他合理情況逕予排除（最高法院32年上字第
    67號判例意旨參照）。經查：被告於偵查及原審均供稱：係
    因陳俊良一直向伊拜託，說他老婆有癲癇，不吃藥無法睡覺
    ，要吃藥才能控制下來等語（見偵一卷第4頁反面、第10頁
    反面、第29至30頁，原審卷第94頁），且證人即檢舉人陳俊
    良於警詢時亦證稱係因其與其太太有相關疾病，因失眠及癲
    癇發作緊急需要用藥，所以才向被告購買等語（見偵二卷第
    6 頁反面至第7 頁）。依本院勘驗筆錄結果（本院卷第41至
    43頁），證人陳俊良亦係以其太太需要為由向被告購買「使
    蒂諾斯」藥錠。而「使蒂諾斯」為處方藥，適應症為「失眠
    症之短期治療」，有新北市政府衛生局108 年10月4 日新北
    衛食字第1081833655號函及檢附之衛生福利部食品藥物管理
    署西藥、醫療器材、化粧品許可證查詢結果在卷可佐（見他
    字卷第16頁至第17頁）。足見被告確係基於證人陳俊良及其
    配偶個人失眠或癲癇發作、難以入睡等症狀，基於治療上開
    症狀之目的，而以藥師身分販售上開「使蒂諾斯」藥品予證
    人陳俊良。至被告取得之來源為何，並無礙被告係出於「治
    療失眠」之醫療目的而販售「使蒂諾斯」藥錠之認定。又而
    被告未見證人陳俊良出具醫師處方箋即販售第四級管制藥品
    之行為，應係違反藥事法第50條、第60條之規定，至多僅需
    負藥事法第92條之行政罰責任，並不構成檢察官起訴意旨所
    指毒品危害防制條例第4 條販賣第四級毒品罪之刑事責任。
    檢察官徒憑被告未取得處方箋而販售管制藥品，即推論被告
    有販賣毒品之犯意，排除其他合理情況，尚非可採。本件堪
    認被告無處方箋而販售管制藥品故非可取，且有可能造成民
    眾濫用管制藥物之情況，惟尚無證據可認被告確係以販售毒
    品之犯意為之，自不得以檢察官所指之罪名相繩。原審以本
    案不能證明被告犯罪為無罪之諭知，業已詳細說明其證據取
    捨之依據及認定之理由，認事用法並無違誤，應予維持。上
    訴意旨並未提出適合於證明犯罪事實之積極證據，及說明其
    證據方法與待證事實之關係，再執前詞，指摘原判決不當，
    難認有理由，應予駁回。
據上論斷，應依刑事訴訟法第373條、第368條，判決如主文。
本案經檢察官張啓聰提起公訴，檢察官曾信傑提起上訴，檢察官
曾鳳鈴到庭執行職務。
中　　華　　民　　國　　109 　年　　11　　月　　24　　日
     　　　　　　 刑事第十六庭  審判長法　官  葉騰瑞
                                      法　官  莊明彰
                                      法　官  廖紋妤
以上正本證明與原本無異。
檢察官如不服本判決，應於收受送達後20日內向本院提出上訴書
狀，惟須受刑事妥速審判法第9條限制。其未敘述上訴之理由者
，並得於提起上訴後20日內向本院補提理由書(均須按他造當事
人之人數附繕本)「切勿逕送上級法院」。
刑事妥速審判法第9條：
除前條情形外，第二審法院維持第一審所為無罪判決，提起上訴
之理由，以下列事項為限：
一、判決所適用之法令牴觸憲法。
二、判決違背司法院解釋。
三、判決違背判例。
刑事訴訟法第 377 條至第 379 條、第 393 條第 1 款之規定，
於前項案件之審理，不適用之。
                                      書記官  江珮菱
中　　華　　民　　國　　109 　年　　11　　月　　25　　日

附件：
臺灣新北地方法院刑事判決
                                      109年度訴字第341號
公　訴　人　臺灣新北地方檢察署檢察官
被　　　告　甲○○　
選任辯護人　葛睿驎律師
上列被告因違反毒品危害防制條例案件，經檢察官提起公訴（10
8 年度偵字第33313 號），本院判決如下：
    主  文
甲○○無罪。
    理  由
一、經檢察官更正後之公訴意旨略以：被告甲○○係址設新北市○○
    區○○路000 號0 樓「中碩藥局」之負責人，明知內含佐沛眠
    （Zolpidem）成分，藥品名稱為「使蒂諾斯膜衣錠（Stilno
    x ，下簡稱「使蒂諾斯」）」藥物，係毒品危害防制條例第
    2 條第2 項第4 款之第四級毒品，未有醫師之處方籤，不得
    販賣，竟仍基於販賣第四級毒品之犯意，於民國108年5 月
    至7 月間，在上揭「中碩藥局」，約以每4 日乙次，每次4-
    5 顆、每1 顆新臺幣（下同）50元之對價，販賣內含第四級
    毒品成分佐沛眠（Zolpidem）成分之使蒂諾斯予陳俊良以營
    利，共15次，犯罪所得約3,000 元。因認被告涉犯毒品危害
    防制條例第4 條第4 項販賣第四級毒品罪嫌等語。
二、按犯罪事實應依證據認定之，無證據不得認定犯罪事實；不
    能證明被告犯罪者，應諭知無罪之判決，刑事訴訟法第154
    條第2 項、第301 條第1 項分別定有明文。又事實之認定，
    應憑證據，如未能發現相當證據，或證據不足以證明，自不
    能以推測或擬制之方法，為裁判基礎；認定不利於被告之事
    實，須依積極證據，苟積極證據不足為不利於被告事實之認
    定時，即應為有利於被告之認定，更不必有何有利之證據；
    ，故被告否認犯罪事實所持之辯解，縱屬不能成立，仍非有
    積極證據足以證明其犯罪行為，不能遽為有罪之認定。認定
    犯罪事實所憑之證據，雖不以直接證據為限，間接證據亦包
    括在內；然而無論直接或間接證據，其為訴訟上之證明，須
    於通常一般之人均不致有所懷疑，而得確信其為真實之程度
    者，始得據為有罪之認定，倘其證明尚未達到此一程度，而
    有合理之懷疑存在時，事實審法院復已就其心證上理由予以
    闡述，敘明其如何無從為有罪之確信，因而為無罪之判決，
    尚不得任意指為違法（最高法院40年台上字第86號、30年上
    字第816 號、第1831號、76年台上字第4986號判例意旨參照
    ）。又查毒品與管制藥品之分級及品項，固均相符，但依毒
    品危害防制條例第2 條第4 項規定：「醫藥及科學上需用之
    麻醉藥品與其製品及影響精神物質與其製品之管理，另以法
    律定之。」故合於醫藥及科學上需用者為管制藥品，按管制
    藥品條例進行流向控管；非合於醫學、科學上需用者，則為
    毒品，依毒品條例規定進行查緝。倘因供醫藥上需用而合法
    持有、販賣第四級毒品即管制藥品，應適用管制藥品管理條
    例列管（最高法院103 年度台上字第1268號、92年度台上字
    第5000號判決意旨參照）。
三、公訴意旨認本案被告涉犯毒品危害防制條例第4 條第4 項販
    賣第四級毒品罪嫌，無非係以被告甲○○之自白、證人陳俊良
    之證述、販賣過程之錄影光碟1 片、警方翻拍照片、檢察官
    勘驗筆錄1 份、新北市政府衛生局108 年10月4 日新北衛食
    字第1081833655號函、衛生署福利部食品藥物管理署西藥、
    醫療器材、化粧品許可證查詢資料為事證為其主要論據。
四、然查：
  ㈠被告甲○○具藥師資格，為址設新北市○○區○○路000 號0 樓「
    中碩藥局」之負責人，經營西藥零售，兼營中藥零售、西藥
    調劑、供應（不含麻醉藥品）。其未領有管制藥品登記證，
    卻於108 年5 月至7 月間，在上址中碩藥局，約以每4 日乙
    次，每次4-5 顆、每1 顆50元之對價，販售含有佐沛眠（Zo
    lpidem）成分之「使蒂諾斯」藥品與陳俊良等事實，業據被
    告於警詢、偵訊、本院準備程序及審理中均供述在卷（見10
    9 年度偵字第1247號卷【下稱偵二卷】第3 頁至第4頁反面
    、108 年度偵字第33313 號卷【下稱偵一卷】第4 頁至同頁
    反面、第10頁至同頁反面、第29頁、本院卷第50頁、第93頁
    至第94頁），與證人陳俊良於警詢及偵訊之證述大致相符（
    見偵二卷第6 頁至第7 頁、偵一卷第52頁至第53頁），並有
    中碩藥局執照翻拍照片影本1 張、醫事機構查詢匯出資料1 
    紙、證人陳俊良提供之藥品包裝照片2 張、被告販售上開藥
    品過程之影像光碟1 片、影像擷圖2 張、檢察官108年9 月5
     日勘驗筆錄1 份在卷可憑（見108 年度他字第6428號卷【
    下稱他卷】第5 頁反面、第8 頁、第10頁至第11頁反面、證
    物袋、偵二卷第10頁至第11頁）。而上開「使蒂諾斯」藥品
    ，除為第四級管制藥品外，其內所含佐沛眠（Zolpidem）成
    分亦屬毒品危害防制條例第2 條第2 項第4 款所指之第四級
    毒品，亦有新北市政府衛生局108 年10月4 日新北衛食字第
    1081833655號函及檢附之衛生福利部食品藥物管理署西藥、
    醫療器材、化粧品許可證查詢結果及關於第四級毒品品項附
    表各1 份附卷可參（見他卷第16頁至第21頁）。上開事實，
    均首堪認定。
  ㈡被告雖辯稱其僅知悉上開「使蒂諾斯」藥品為管制藥品，不
    知道裡面有毒品成分云云。然被告既具藥師資格，依其專業
    ，當知悉管制藥品即係因其內成分具成癮性、或影響精神，
    或具其他加強管理之必要，而需由政府管制，限供醫藥及科
    學上之需用，並依其習慣性、依賴性、濫用性及社會危害性
    之程度，分級管理，此為管制藥品條例第3 條所明定，其亦
    自承知道管制藥品沒有醫生的處方不能賣等語（見本院卷第
    93頁）。準此可知，管制藥品之危害性與毒品並無二致，差
    別僅在是否基於醫藥及科學上之需用而異其管理、防制方式
    。舉例而言，屢經新聞媒體報導而在坊間知名常稱「FM2 」
    之安眠藥錠（又稱強姦藥丸等），如基於醫藥、科學之需用
    ，即為第三級管制藥品，領有管制藥品登記證之藥局藥師，
    本得依據醫師開立之處方箋，合法調劑或供應之，然若非基
    於上開目的而需用，該藥品所含成分Flunitrazepam （氟硝
    西泮）即屬第三級毒品。則以被告身為藥師之經歷與專業，
    自當知悉管制藥品之上開特性，即管制藥品與毒品間僅有一
    體兩面之區別。又被告於取得藥師資格後，於100 年11月28
    日起經營中碩藥局，有該藥局執照1 紙翻拍照片影本1 紙可
    參（見他卷第5 頁反面），復參以管制藥品之管理、管制藥
    品與毒品之級別及品項，以及歷次管制藥品品項及分級修正
    之內容摘要等相關法令資訊，均會經主管機關公告，或可於
    衛生福利部食品藥物管理署網站或其他相關網站查悉，被告
    從事藥師職務多年，對於所販售之第四級管制藥品「使蒂諾
    斯」所含成分，亦同屬毒品危害防制條例所規範之第四級毒
    品一節，實無諉為不知之理，是被告上開辯解，尚非可採。
  ㈢惟被告於偵訊及本院審理中均供稱：係因陳俊良一直向我拜
    託，說他老婆有癲癇，不吃藥無法睡覺，要吃藥才能控制下
    來等語（見偵一卷第4 頁反面、第10頁反面、本院卷第94頁
    ），核與證人陳俊良於警詢時證稱係因其與其太太有相關疾
    病，因失眠及癲癇發作緊急需要用藥，所以才向被告購買等
    語相符（見偵二卷第6 頁反面至第7 頁），且「使蒂諾斯」
    為處方藥，適應症為「失眠症之短期治療」，有新北市政府
    衛生局108 年10月4 日新北衛食字第1081833655號函及檢附
    之衛生福利部食品藥物管理署西藥、醫療器材、化粧品許可
    證查詢結果各1 份在卷可佐（見他卷第16頁至第17頁），足
    見被告係基於證人陳俊良及其配偶個人失眠或癲癇發作、難
    以入睡等症狀，基於治療上開症狀之目的，而以藥師身分販
    售上開「使蒂諾斯」藥品與證人陳俊良。被告既係基於「治
    療失眠」之醫療目的，販賣合於醫藥上所需之合法第四級管
    制藥品與證人陳俊良，縱其不乏有從中獲利而營利之意圖，
    然此部分販賣行為，依毒品危害防制條例第2 條第4 項規定
    ，仍僅適用管制藥品管理條例及藥事法加以列管為已足，尚
    無適用毒品危害防制條例之餘地。
  ㈣又被告於於偵訊、本院準備程序及審理中雖均為認罪之表示
    ，而承認涉犯販賣第四級毒品罪嫌，惟其亦堅稱其僅係因證
    人陳俊良表示他太太有癲癇，不吃藥無法睡覺，才販售自己
    女兒的「使蒂諾斯」給他應急等情（見偵一卷第4 頁反面、
    第10頁反面、第62頁反面、本院卷第94頁），堪認其始終均
    供稱僅係基於治療緩解他人失眠症狀之醫藥目的才販售，並
    未自承係基於醫藥或科學以外之目的販售上開藥品。故被告
    雖承認涉犯販賣第四級毒品罪嫌，然其實際所為，依毒品危
    害防制條例第2 條第4 項規定，既不應由該條例管制，是其
    此部分之自白，即與販賣第四級毒品之構成要件事實不符，
    不得作為其有罪之依據。
  ㈤另被告主觀上僅係因醫藥目的販售第四級管制藥品「使蒂諾
    斯」，不應適用毒品危害防制條例加以究責，業如前述。惟
    其經營藥局，卻未向主管機關申請核准登記，並取得管制藥
    品登記證，即販賣第四級管制藥品，及未經醫師處方即調劑
    供應須由醫師處方之藥品即管制藥品等行為，或有未依管制
    藥品管理條例第16條第2 項規定販賣第四級管制藥品、違反
    藥事法第50條第1 項、第60條規定之觸法情形，然依管制藥
    品條例第39條第1 項、藥事法第92條第1 項規定，亦有相關
    之行政罰規範可資處罰，併此敘明。
五、綜上所述，被告雖有販賣第四級管制藥品之情事，然其係基
    於醫療之目的而販賣，是其所為依毒品危害防制條例第4 條
    第2 項規定，並無該條例之適用，應係另依管制藥品條例或
    藥事法等規範課予行政責任，均已詳述如前，是被告所為，
    並不構成公訴意旨所指違反毒品危害防制條例第4 條第4 項
    之販賣第四級毒品罪。本件公訴意旨所提出之證據，既未達
    於通常一般之人均不致有所懷疑，而得確信被告確有上開犯
    行之心證程度，本院亦無從形成被告有罪之確信。此外，復
    無其他積極證據足資認定被告確有構成上開犯行，既不能證
    明被告犯罪，揆諸前揭說明，自應為被告無罪之諭知。
據上論斷，應依刑事訴訟法第301 條第1 項，判決如主文。
本件經檢察官張啓聰提起公訴，檢察官曾信傑到庭執行職務。
中　　華　　民　　國　 109　　年　　7 　　月　　21　　日
                  刑事第九庭    審判長法　官  白光華

                                      法  官  王國耀

                                      法  官  林米慧
上列正本證明與原本無異。
如不服本判決，應於判決送達後20日內敘明上訴理由，向本院提
出上訴狀 (應附繕本) ，上訴於臺灣高等法院。其未敘述上訴理
由者，應於上訴期間屆滿後20日內向本院補提理由書「切勿逕送
上級法院」。
                                      書記官  林惠敏
中　　華　　民　　國　 109　　年　　7 　　月　　21　　日